【裁判字號】    97,台上,2251
【裁判日期】    970529
【裁判案由】    違反貪污治罪條例
【裁判全文】
最高法院刑事判決            九十七年度台上字第二二五一號
上  訴  人  甲○○
上列上訴人因違反貪污治罪條例案件，不服台灣高等法院台南分
院中華民國九十六年四月四日第二審更審判決（九十五年度重上
更(七)字第二八三號，起訴案號：台灣雲林地方法院檢察署八十二
年度偵字第三七六六號、八十三年度偵字第三六號），提起上訴
，本院判決如下：
    主  文
原判決撤銷，發回台灣高等法院台南分院。
    理  由
原判決撤銷第一審關於上訴人甲○○部分之科刑判決，改判論處
上訴人依據法令從事公務之人員，對於主管之事務直接圖利罪刑
（處有期徒刑五年二月；褫奪公權三年）；固非無見。
惟查：(一)有罪判決書應分別記載犯罪事實及理由，法院應將依
職權認定與論罪科刑有關之事實翔實記載，然後於理由內逐一說
明其憑以認定之證據，使事實認定與理由說明互相適合，方為合
法；倘事實認定與理由說明不相一致，按諸刑事訴訟法第三百七
十九條第十四款規定，自屬判決理由矛盾，當然為違背法令。原
判決事實欄二之(一)關於公務員登載不實部分，認定：上訴人於民
國八十二年六月間（上旬）違法變造地籍圖上附表（指原判決附
表，下同）一所示龍王段六四０、九七四、九八九號三筆土地重
劃後之地目為「雜」，暨將龍王段六四０、九七四號二筆土地上
註記「廟地」，連續變造地籍圖公文書等情；惟事實欄二之(二)關
於變造公文書部分，又認定：上訴人利用其應提供同安頂(一)農地
重劃區地籍圖機會，將地籍圖上龍王段六四０、九七四及九八九
號土地地目原為「田」，變造為「雜」，且於理由說明：「足徵
於地籍圖上登載地上物現況（如有特殊性），乃甲○○職務上應
製作，則該部分亦屬甲○○職務上應製作之公文書」（見原判決
正本第十七頁）、「關於變造地籍圖部分：核被告此部分所為，
係犯刑法第二百十一條變造公文書罪。又被告先後多次變造不實
事項，登載同一公文書（地籍圖），時間密接，手法相同，且侵
害同一法益，各行為獨立性極為薄弱，依一般社會觀念，在時間
差距難以強行分開，在刑法評價上以視為數個舉動接續施行，為
接續犯」各等語（見原判決正本第三十頁）。就上訴人擅自變更
地籍圖內容部分，究係變造公文書？抑或係公務員登載不實文書
？事實認定前後齟齬，且與理由之說明亦相互矛盾。復就上訴人
上開多次行為，究係接續犯？抑或刑法修正前之連續犯？理由說
明亦前後矛盾，判決自有違誤。(二)科刑判決書記載之犯罪事實
，為論罪科刑適用法律之基礎，故凡於適用法令有關之事項，必
須詳加認定明確記載，然後於理由內敘明認定犯罪事實所憑之證
據及其認定之理由，使事實與理由互相一致，方為合法。又上訴
人行為後貪污治罪條例之圖利罪已於九十年十一月七日修正，該
條例第六條第一項第四款對主管或監督事務圖利罪，修正為：「
對於主管或監督之事務，明知違背法令，利用職權機會或身分圖
自己或其他私人不法利益，因而獲得利益者」，並刪除處罰未遂
犯之規定。是修正後之圖利罪係處罰結果犯，必行為人明知違背
法令，圖自己或其他私人之不法利益，因而獲有利益者，始成立
該罪，如未因而獲得利益，即不能令行為者負圖利罪之刑責。故
如認被告成立該罪，則其自己或其他私人是否因而獲得不法利益
，其所獲得之不法利益若干等與法律適用有關之事項，自應詳加
認定並明確記載，方足為適用法律之依據。原判決於事實欄記載
：「甲○○為圖使許明當取得重劃後分配農地利益（即以附表一
所示八筆零星農地換取地形方整土地）……」；於理由欄說明：
「圖使許明當（以其妻范麗煌名義購地）以繳交較少金額，即取
得溢額分配土地」（見原判決正本第十一頁）、「甲○○明知上
情，不但偽以范麗煌等四人經協議合併為由，逕將附表一所示重
劃前八筆零星地，面積總計為０．一七四六公頃，併入范麗煌帳
戶內，並將重劃後四筆土地，面積合計為０．三一三七六三公頃
，逕行分配予范麗煌（實為許明當），溢額分配面積達０．一六
三六公頃，於計算范麗煌應繳差額地價時，更擅自將附表一所示
重劃後龍王段六四０及九七四號土地，評定地價由新台幣（下同
）『七百元』變更為『四百二十元』，企圖使范麗煌繳交較少差
額地價，取得溢額分配土地，被告確有超額溢配農地予范麗煌，
殆無疑義」等語（見原判決正本第第十五頁）。除圖利對象究為
許明當或范麗煌？事實與理由及理由前後記載不一外，且事實欄
亦未明白認定圖得之不法利益究為若干？其理由記載即失其依據
，不足以為適用法律之基礎，判決亦有違誤。又依原判決認定之
事實，未達最小坵塊面積之農地，僅得於期限內申請合併分配或
核發現金補償，及許明當就附表一所示之八筆零星農地，在雲林
縣政府因公告禁止移轉之前，即已以其配偶名義向前地主購入，
其中一筆並在公告之前辦妥所有權移轉登記（見原判決正本第一
頁至第二頁）。如果屬實，則原地主葉接等人既已出售土地，是
否已經同意放棄土地之處分權？有無仍保有對該八筆土地處分權
之特約？均非無疑。此與許明當或其配偶是否有權就附表一所示
已經買入之土地主張合併分配，以及上訴人在土地對照清冊上登
記上開八筆土地有合併之同意而致該八筆土地參與合併分配，有
無因此而使許明當或其配偶依據此項登記而獲得不法利益有關；
原審未深究釐清，致此部分事實不明，本院無從就原判決適用法
律當否為判斷，自有違誤。以上或係上訴意旨所指摘，或為本院
得依職權調查之事項，應認原判決仍有撤銷發回更審之原因。另
原判決敘明不另為無罪諭知部分，檢察官起訴指與前揭撤銷部分
有裁判上一罪關係，基於審判不可分原則，應一併發回。
據上論結，應依刑事訴訟法第三百九十七條、第四百零一條，判
決如主文。
中    華    民    國  九十七  年    五    月  二十九  日
                      最高法院刑事第八庭
                          審判長法官  林  永  茂
                                法官  吳  昆  仁
                                法官  蘇  振  堂
                                法官  蕭  仰  歸
                                法官  何  菁  莪
      本件正本證明與原本無異
                                      書  記  官
中    華    民    國  九十七  年    六    月    二    日
                                                      Ｅ


司法院資訊處製作；財團法人民間司法改革基金會備份。
